【裁判字號】    99,交聲,1466
【裁判日期】    990625
【裁判案由】    交管條例聲異
【裁判全文】
臺灣板橋地方法院交通事件裁定        99年度交聲字第1466號
原處分機關  交通部公路總局臺北區監理所板橋監理站
異  議  人
即受處分人  甲○○
上列異議人即受處分人因違反道路交通管理處罰條例案件，對於
交通部公路總局臺北區監理所板橋監理站於民國99年4 月29日所
為之板監裁字第裁41-C00000000號裁決處分，聲明異議，本院裁
定如下：
    主  文
原處分撤銷。
甲○○汽車駕駛人，駕駛汽車經測試檢定酒精濃度超過規定標準
，應接受道路交通安全講習。
    理  由
一、原處分意旨略以：異議人即受處分人甲○○於民國98年10月
    27日18時22分許，騎乘車牌號碼M37-502 號重型機車，行經
    臺北縣新莊市○○路與雙鳳路口時，因有「汽車駕駛人酒精
    濃度超過規定標準（0.55以上）」之違規，為警當場掣單舉
    發，嗣原處分機關乃依道路交通管理處罰條例第35條第1 項
    第1 款、第24條第1 項第2 款（裁決書漏載此條號）規定，
    裁處受處分人罰鍰新臺幣（下同）4 萬5 千元，吊扣駕駛執
    照12個月，並施以道路交通安全講習。
二、異議意旨略以：伊係鷹架工人，每天須騎車來往各工地間工
    作，如伊沒有機車駕照，將無法去工作，家中經濟會出問題
    。為此爰依法聲明異議，請求鈞院撤銷關於吊扣駕照之處分
    云云。
三、按汽車駕駛人飲用酒類或其他類似物後其吐氣所含酒精濃度
    超過每公升0.25 毫克或血液中酒精濃度超過百分之0.05 以
    上者，不得駕車；汽車駕駛人，駕駛汽車經測試檢定有酒精
    濃度超過規定標準之情形，處1 萬5 千元以上6 萬元以下罰
    鍰，並當場移置保管該汽車及吊扣其駕駛執照1 年；因而肇
    事致人受傷者，並吊扣其駕駛執照2 年；致人重傷或死亡者
    ，吊銷其駕駛執照，並不得再考領；汽車駕駛人，有第35條
    第1 項規定之情形者，應接受道路交通安全講習，道路交通
    安全規則第114 條第2 款、道路交通管理處罰條例第35條第
    1 項第1 款、第24條第1 項第2 款分別定有明文。
四、經查：
  (一)本件異議人於上開時、地，酒後騎乘車牌號碼M37-502 號重
    型機車，經警攔查測得其呼氣所含酒精濃度達每公升0.58毫
    克，而為警當場掣單舉發等情，有臺北縣政府警察局北縣警
    交大字第C00000000 號舉發違反道路交通管理事件通知單移
    送聯影本1 紙附卷可稽；且異議人具狀聲明異議亦不否認有
    前揭酒後駕車之行為，是異議人有違反道路交通安全規則第
    114 條第2 款規定，飲用酒類後其吐氣所含酒精濃度超過每
    公升0.25毫克以上，仍駕車之違規事實，堪以認定。
  (二)本件裁決書雖未載明裁處吊扣何等級車輛之駕駛執照，惟原
    處分機關於移送書中既言明「…，經查異議人並無考領機車
    駕駛執照之紀錄，故應吊扣汽車駕駛執照，…」等語，是本
    件原裁決書關於「吊扣駕駛執照12個月」部分，旨在吊扣受
    處分人之普通小型車駕駛執照，合先敘明。
  (三)查道路交通管理處罰條例第68條已於94年12月14日修正，考
    其修正過程與修正條文，立法委員認為原條文「汽車駕駛人
    ，因違反本條例及道路交通安全規則之規定，受吊扣或吊銷
    駕駛執照處分時，吊扣或吊銷其持有各級車類之駕駛執照」
    將違法或違規駕駛人所持有各級車類之駕駛執照一併吊扣或
    吊銷，失之過酷，對於人民工作與生活影響過鉅，有違比例
    原則，經與交通部協商後，乃將其中「受吊扣處分者，吊扣
    其持有各級車類之駕駛執照」部分之規定刪除。是駕駛人違
    反道路交通管理處罰條例第35條第1 項第1 款之規定而受吊
    扣駕駛執照處分時，依修正後同法第68條規定並參照其修正
    意旨，應僅得吊扣違規或違法當時駕駛車類之駕駛執照。再
    者，酒醉駕車行為係製造法所不容許之風險，以風險製造之
    立場觀之，並不因駕駛車輛種類之不同，而有所差別。但從
    風險實現之觀點而言，酒醉駕駛車類之不同，其對於交通安
    全衍生之實害結果也有所差異，如駕駛人駕駛低一級之車類
    違反本條例之規定時，不論其所造成之實害結果，而一律吊
    扣駕駛人所持有之各類駕照，亦有違反相同事件相同處理，
    不同事件不同處理之平等原則（參照臺灣高等法院暨所屬法
    院97年法律座談會刑事類提案第40號討論暨審查意見）。是
    以，本件異議人係騎乘重型機車時違規酒後駕車，其依法所
    受之處分應為限制其騎乘重型機車之權利，僅應吊扣其重型
    機車駕駛執照，始符修正後第68條規定之意旨。另汽車駕駛
    人取得高一級車類之駕駛資格者，得准其駕駛較低級車類之
    車輛，固為道路交通安全規則第61條第1 項所明定，然依同
    條項第4 款規定：「已領有小型車駕駛執照者，得駕駛輕型
    機器腳踏車」，故異議人騎乘上開重型機車，顯非依憑其領
    有之小型車駕駛執照，而是單純的無照駕駛。異議人既無重
    型機車駕駛執照可供吊扣，此有異議人之機車、汽車駕照基
    本資料1 紙在卷可參，且又欠缺相關法令依據可對之處以吊
    扣普通小型車駕駛執照，本應無從處罰，然原處分機關就此
    部分竟對異議人處以「吊扣駕駛執照（普通小型車）12個月
    」之處分，顯違反現行道路交通管理處罰條例第68條之規定
    ，更欠缺得以吊扣異議人其他各級車類駕駛執照之法令依據
    ，而有違法律保留原則，更係違反平等原則、比例原則、工
    作權及人格自由發展權。是以，原處分機關就此部分自構成
    裁量濫用而屬違法。
五、另異議人雖僅就吊扣駕駛執照部分聲明異議，惟按酒後駕車
    只有一個交通違規行為，而且有關其處罰效果之罰鍰、吊扣
    駕駛執照與施以道路交通安全講習等與該交通違規行為是否
    存在均無從分離。法院審理時應先確定受處分人是否確有交
    通違規行為事實，再決定原處分機關所適用之法律有無錯誤
    。從而，受處分人於聲明異議狀雖僅記載就吊扣駕駛執照部
    分聲明異議，其餘部分並未提及，惟該罰鍰及施以道路交通
    安全講習部分與其交通違規行為是否存在既無從分離，法院
    自應予以審理（參照臺灣高等法院暨所屬法院98年法律座談
    會刑事類提案第23號討論暨審查意見）。據此，本件關於裁
    處罰鍰部分，雖未經異議人聲明異議，本院仍得審理之。查
    本件異議人上開酒後駕駛重型機車之行為，同時違反道路交
    通管理處罰條例第35條第1 項第1 款與刑法第185 條之3 之
    規定，係一行為同時觸犯刑事法律及違反行政法上義務規定
    ，依行政罰法第26條第1 項前段規定，應依刑事法律處罰之
    。而異議人違反刑法第185 條之3 之刑事案件部分，業經臺
    灣板橋地方法院檢察署檢察官以98年度偵字第29846 號為緩
    起訴處分，緩起訴期間為1 年，應向國庫支付3 萬元；而該
    緩起訴處分業於99年1 月12日確定，惟緩起訴期滿日為100
    年1 月11日等情，有上開緩起訴處分書、臺灣高等法院被告
    前案紀錄表各1 份附卷可稽，異議人之刑事案件部分雖經緩
    起訴處分，然於緩起訴期間屆滿前，該緩起訴處分仍有被撤
    銷之可能，此時原處分機關若即逕為行政裁決，將使受處分
    人有同時遭受行政處罰及刑事訴追之危險，而顯與行政罰法
    第26條所定一事不二罰之立法意旨相違背，是原處分機關於
    緩起訴處分實質確定（即緩起訴期間屆滿）前，尚不得逕依
    道路交通管理處罰條例第35條第1 項第1 款規定裁處罰鍰處
    分。從而，本件原處分機關就異議人上開時地之酒後駕車行
    為，在經檢察官為緩起訴處分實質確定前，即另逕以異議人
    酒精濃度超過規定標準達每公升0.58毫克，對之裁處罰鍰4
    萬5 千元，容有未洽，應由本院予以撤銷，並發回原處分機
    關，俟上開緩起訴處分之終局執行結果，另為適法之處分。
六、綜上所述，本件異議人確有於上述時地，騎乘重型機車呼氣
    酒精濃度超過規定標準之違規行為，原處分機關就此認定應
    依道路交通管理處罰條例第35條第1 項第1 款規定吊扣異議
    人駕駛執照12個月（據上，此欲吊扣者應為普通小型車駕駛
    執照）部分，依前揭說明，因有違依法行政原則、平等原則
    ，而非適法。另原處分機關未待緩起訴處分實質確定，即裁
    處異議人罰鍰4 萬5 千元部分，亦有未洽。是本件異議人之
    異議雖無理由，然原處分既有上開可議之處，自應由本院將
    原處分撤銷，並自為裁罰如主文第2 項所示，以期適法。
七、至原處分機關援引交通部函釋及法務部書函，而認本件應維
    持原裁決關於罰鍰及吊扣異議人駕駛執照12個月之處分。惟
    按法官依據法律獨立審判，憲法第80條定有明文；且各機關
    依其職掌就有關法規為釋示之行政命令，法官於審判案件時
    ，固可予以引用，但仍得依據法律，表示適當之不同見解，
    並不受其拘束，司法院大法官會議解釋釋字第216 號解釋意
    旨可資參照。是原處分機關所提前開函釋，既與本院前揭見
    解不同，本院自不受其拘束，附此敘明。
據上論斷，應依道路交通案件處理辦法第20條，裁定如主文。
中    華    民    國    99    年    6     月    25    日
                      交通法庭  法  官  陳正偉
上列正本證明與原本無異。
如不服本裁定，應於裁定送達後五日內敘明抗告理由，向本院提
出抗告狀。
                                書記官  江文彬
中    華    民    國    99    年    6     月    25    日

司法院資訊處製作；財團法人民間司法改革基金會備份。
